臺灣高等法院民事判決
                                    106年度上易字第242號
上  訴  人  周文隆    
被 上訴 人  周清溪  

上列當事人間請求拆屋還地等事件，上訴人對於中華民國105 年
12月30日臺灣臺北地方法院104年度訴字第4397 號第一審判決提
起上訴，本院於106年5月12日言詞辯論終結，判決如下：
    主      文
原判決關於駁回上訴人後開第二至四項之訴部分，暨訴訟費用之
裁判均廢棄。
被上訴人應將坐落臺北市○○區○○段○○段○○○○○地號土
地內，如臺北市古亭地政事務所民國一百零五年三月三日土地複
丈成果圖所示編號B 、C ，面積零點九一平方公尺之冷氣架拆除
，並將土地騰空返還全體共有人。
被上訴人應給付上訴人新臺幣貳仟柒佰捌拾捌元，及自民國一百
零四年九月十日起至清償日止，按週年利率百分之五計算之利息
。
被上訴人應自民國一百零五年一月一日起至返還第二項所示土地
之日止，按月給付上訴人新臺幣一百零柒元。
其餘上訴駁回。
第一審、第二審訴訟費用，由被上訴人負擔百分之十二，餘由上
訴人負擔。
    事實及理由
甲、程序部分：按「當事人不得提出新攻擊或防禦方法。但有下
    列情形之一者，不在此限……三、對於在第一審已提出之攻擊
    或防禦方法為補充者」、「未於準備程序主張之事項，除有
    下列情形之一者外，於準備程序後行言詞辯論時，不得主張
    之……四、依其他情形顯失公平者」，民事訴訟法第447 條第
    1 項但書第3 款、第276 條第1 項第4 款分別定有明文。查
    上訴人於本院準備程序終結前提出平面圖、現況圖、配置圖
    、存證信函及照片等資料（見本院卷第15-16 、35-38 頁）
    ，核屬對第一審已提出之攻擊或防禦方法之補充，業經釋明
    （見本院卷第33頁）；另上訴人於準備程序終結後提出地籍
    圖（見本院卷第46頁），除合於民事訴訟法第447 條第1 項
    但書第3 款之規定外，如不許提出依其他情形顯失公平，已
    經上訴人釋明（本院卷第45頁），合於同法第276 條第1 項
    第4款之規定，均應准其提出。
乙、得心證之理由：
上訴人起訴主張：被上訴人所有如臺北市古亭地政事務所（下
  稱古亭地政）民國105 年3 月3 日土地複丈成果圖（下稱附圖
  ）所示編號A-E 所示之主建物（門牌號碼臺北市○○○路○段00巷
  0 弄0 號1 樓，下稱系爭房屋）、冷氣架、樓梯間、雨遮，無
  權占用兩造與訴外人周恩榮、葉瓊琇共有之臺北市○○區○○段○○
  段00000 地號土地（下稱系爭土地），面積計7.35平方公尺。
  被上訴人在系爭房屋外放置機車、腳踏車，於105年4 月2 日
  始遷離，復於104 年10月25日拆除雨遮，其餘部分迄未拆除，
  其並應給付無權占用期間之相當於租金不當得利。爰依民法第
  821 條、第767 條第1 項前段中段、第179 條、第184條、第2
  15條之規定，求為命：㈠被上訴人將坐落系爭土地內如附圖所
  示編號A-E 上建物、冷氣架、樓梯間、雨遮拆除，將土地騰空
  返還全體共有人；㈡被上訴人給付76,562元，及自起訴狀繕本
  送達翌日起加計法定遲延利息；㈢被上訴人自104年9 月1 日起
  至104 年10月25日止，按月給付1,472 元，及自104 年11月1 
  日起至104 年12月31日止，按月給付677 元，暨自105年1月1
  日起至返還第一項土地之日止，按月給付1,388元之判決。被
  上訴人則以：上訴人所指機車、腳踏車均非伊所有，雨遮則早
  已拆除，伊未無權占有系爭土地。至伊於系爭房屋外牆裝設之
  冷氣架面積極小，並未影響上訴人所有權之行使。建造系爭房
  屋時，上訴人自與建商簽約至申請使用執照均參與經手，建築
  線有所偏移，其應負大半責任，不得主張拆除偏移部分；況其
  所主張拆除部分係含支撐大樓之樑柱，如予拆除，將影響結構
  安全，伊自無法代表全體住戶拆除越界之系爭房屋牆面。本件
  建物建築線越界非伊所致，伊為善意第三者，非無權占用，亦
  無不當得利等語，資為抗辯。
原審判決駁回上訴人之請求。上訴人提起上訴，聲明：
  ㈠原判決廢棄。
  ㈡被上訴人應將坐落系爭土地內如附圖所示編號A 、B 、C 、D
     、E 上建物、冷氣架、樓梯間、雨遮拆除，將土地騰空返
    還全體共有人。
  ㈢被上訴人應給付上訴人76,562元，及自起訴狀繕本送達翌日
    起至清償日止，按週年利率5%計算之利息。
  ㈣被上訴人應自104 年9 月1 日起至104 年10月25日止，按月
    給付上訴人1,472 元；及自104 年11月1 日起至104 年12月
    31日止，按月給付上訴人677 元；暨自105 年1 月1 日起至
    返還第二項土地之日止，按月給付上訴人1,388 元。被上訴
    人則答辯聲明：上訴駁回。
上訴人主張前揭事實，提出照片、原審102 年度訴字第961 號
  民事判決、本院103 年度上易字第205 號民事判決、土地謄本
  、建築改良物勘測成果表等資料為證（見原審調解卷第7-29頁
  ；原審卷第21-24 、72-75 、125 頁）。上訴人主張被上訴人
  所有之系爭房屋主建物、冷氣架、樓梯間、雨遮等，未經土地
  共有人之同意，無權占用系爭土地，請求被上訴人將占用部分
  拆除，並請求被上訴人給付使用土地之對價，則為被上訴人所
  否認，並以前詞置辯。
  ㈠被上訴人之舉證已足證明附圖編號A、D所示主建物、樓梯間
    有權占有系爭土地，上訴人請求被上訴人拆除附圖編號A、D
    所示主建物、樓梯間，及此部分相當租金之不當得利，均無
    理由：
    ⒈按以無權占有為原因，請求返還所有物之訴，被告對原告
      就其物有所有權存在之事實無爭執，而僅以非無權占有為
      抗辯者，固應就其取得占有系有正當權源之事實證明之，
      倘被告就此已為舉證，法院即應就其所舉證據是否足以證
      明其占有為有正當權源，調查認定（最高法院82年度台上
      字第1441號民事判決意旨參照）。查兩造對系爭土地為兩
      造與訴外人周恩榮、葉瓊琇共有乙節，系爭房屋為被上訴
      人所有等情，並不爭執，復有土地第一類謄本及建物登記
      第一類謄本在卷可憑（見原審卷第30頁、第86頁），附圖
      編號A 、D 所示主建物、樓梯間既登記為被上訴人所有，
      且占有系爭土地，業經原審囑託古亭地政所派員協同履勘
      測量屬實，有勘驗筆錄與附圖在卷可稽（見原審卷第44-4
      6頁、第54-55 頁），自應先由被上訴人就附圖編號A 、D
       所示主建物、樓梯間有權占有系爭土地乙節舉證證明之
      。
    ⒉系爭房屋所屬4 層建物係以臺北市○○區○○段0 ○段00000 號
      土地為基地（下稱00000 號土地），於63年間由上訴人、
      周萬福、周正廷及江支智為起造人所興建，00000號土地
      之全體共有人即周萬福、上訴人及周正廷於63年11月7 日
      簽立有土地使用權同意書，同意在共有之00000 號土地上
      興建4 層樓建物，並由上訴人委託林明坤建築師事務所辦
      理工程請領建築執照一切手續事宜，有系爭房屋之建照申
      請書、土地使用權同意書、委託書在卷可憑（見原審卷14
      0 、141 、146 、143 頁），顯見包含上訴人在內之0000
      0 號土地全體共有人同意系爭房屋所屬之4 層建物興建於
      00000 號土地上，是該4 層建物即屬有權占有。又00000 
      號土地嗣於64年間經分割為同段00000 及00000 兩地號，
      系爭房屋所屬4 層建物所坐落之基地為00000 地號；而00
      000 、00000 號土地於67年3 月15日經土地重測後，0000
      0 號土地部分更改地號為○○段000 地號，嗣於73年間再分
      割為系爭土地、同段00000 、00000 地號土地；而00000 
      號土地部分，經重測改為○○段000 地號後，再於87年間分
      割為同段000 、00000 號土地等情，有古亭地政105 年11
      月2 日北市古地籍字第10531854900 號函暨臺北市○○區○○
      段○○段000 地號土地（重測前○○段○○段00000 地號）公務
      用謄本，及臺北市政府地處土地開發總隊100 年10月4 日
      北市地發繪字第10031162200 號函文在卷可憑（見原審卷
      第126 頁，第151-160 頁）。系爭土地既分割自系爭房屋
      所屬4 層建物興建時之00000 號土地，而上訴人於63年已
      同意系爭房屋所屬4 層建物使用00000 號土地，且上訴人
      於興建完竣時分得1 樓，嗣更換分得3 樓等節，亦為上訴
      人所自承（見原審卷第164 頁反面），則00000 號土地之
      全體共有人同意系爭房屋所屬4 層建物使用00000 號土地
      為基地之意，自應延續至自00000號土地分割出之系爭土
      地亦有適用，是被上訴人所辯：系爭房屋所屬建物之興建
      ，皆係由上訴人經手，其因合建分得系爭房屋，並非無權
      占用等語，核與卷證相符，應堪採信。
    ⒊被上訴人既就系爭房屋有權占有系爭土地已為相當之證明
      ，上訴人復主張系爭房屋係因被上訴人擴建而占用系爭土
      地云云，自應由上訴人就此另為反證證明之。查上訴人雖
      提出臺北市政府地處土地開發總隊100 年10月4 日北市地
      發繪字第10031162200號函文及臺北市古亭地政事務所100
      年7 月11日中正一土字第165 號土地複丈成果圖為證（見
      原卷第126 、127 頁），然觀諸上開函文所載：「…依66
      年間地籍圖重測地籍調查表記載，本市○○區○○段0 ○段000
       地號與000 地號土地間係以『屋簷屬000 地號土地所有』
      為界，重測後○○段0 ○段000 地號土地於73年間依都市計
      畫樁位辦理4公尺計畫道路逕為分割，分割為000、00000 
      、00000 地號土地，另000 地號土地亦於87年間辦理分割
      為000 、00000 地號土地，嗣本市古亭地政事務所辦理前
      開00000 地號土地複丈時，發現00000 、00000土地間地
      籍線與重測地籍調查表所記載之界址似有疑義，函請本總
      隊查處。案經本總隊查調相關圖籍資料，及實地現場檢測
      結果，發現現況建物與旨揭地號土地間地籍線似有疑義，
      惟現場建物已有增修建情形，為維護相關所有權人權益，
      本總隊遂於100 年9 月1 日邀集本案相關地號土地、建物
      所有權人現場辦理會勘，惟台端（即上訴人，下同）與其
      他到場土地所有權人指認界址意見不一致，旨揭（即0000
      0 、00000 土地）土地間原重測指認之界址『屋簷』無法判
      定據以檢測，故本案界址疑義，仍請雙方所有權人協調界
      址一致後，再函請本總隊辦理。…另台端所詢00000 地號
      土地現行登記面積16平方公尺之土地範圍尺寸及00000 地
      號土地上建物偏移情形一節，請依本市古亭地政事務所辦
      理之土地鑑界複丈成果為準」等語（見本院卷第126 頁）
      ，並未提及系爭房屋有西移及北移之情形，難認上訴人主
      張為真。上訴人復提出古亭地政建築改良物勘測成果表及
      平面圖、現況圖、地籍圖謄本，主張65年完工時，系爭房
      屋所屬4 層建物未占用分割後之00000 號土地云云（見本
      院卷第15-17 頁，第46頁），然依上開函文，系爭房屋所
      屬4 層建物之基地經多次重測分割後，有多處產生界址疑
      義，可認因64年當時測量技術而有所誤差，實難以64年間
      之圖面即可率爾推論被上訴人有擴建系爭房屋之情形；且
      觀諸被上訴人所提出系爭房屋所屬建物之外觀照片（見原
      審卷第166- 168頁），1 樓房屋與系爭土地相鄰之外牆，
      與其上2 至4 樓房屋之外牆切齊，係屬同一平面，並無增
      建、凸出之情形，而系爭房屋之附圖編號A 部分主建物占
      用系爭土地之範圍僅2.86平方公尺，占用之範圍寬度僅0.
      18公尺，有附圖在卷可參（見原審卷第105 頁），衡情應
      非事後增建所致，是難認附圖所示編號A 、D所示主建物
      、樓梯間係被上訴人事後所增建。
    ⒋綜上，附圖所示編號A 、D 所示主建物、樓梯間有權占有
      系爭土地，上訴人依據民法第821 條、第767 條第1 項前
      段中段、第179 條、第184 條、第215 條請求被上訴人拆
      屋還地，及給付相當租金之不當得利云云，為無理由，應
      予駁回。
  ㈡上訴人未能證明附圖編號E 所示雨遮（下稱系爭雨遮）為被
    上訴人所有，亦未能證明上訴人在系爭房屋前放置腳踏車、
    機車，其請求被上訴人給付此部分之相當租金不當得利，即
    無理由：
    ⒈按當事人主張有利於己之事實者，就其事實有舉證之責任
      ，民事訴訟法第277 條前段定有明文。查上訴人請求被上
      訴人給付系爭雨遮及腳踏車、機車無權占有系爭土地而生
      之相當於租金之不當得利，自應先由上訴人舉證證明系爭
      雨遮為被上訴人所有，及腳踏車、機車為被上訴人所放置
      等積極、有利於己之事項，負舉證之責。然上訴人迄今未
      能提出相關證明以實其說，僅空泛稱：系爭房屋為被上訴
      人所有，被上訴人與房客互推云云，自非可採；況系爭雨
      遮設置在樓梯間之前，系爭房屋所屬4層建物2至3 樓住戶
      亦有可能在其等出入之樓梯間前裝設，上訴人既未盡舉證
      之責，尚難單以上訴人片面指稱，即得認被上訴人為系爭
      雨之所有權人，及被上訴人曾在系爭土地放置腳踏車、機
      車。
    ⒉上訴人既不能證明系爭雨遮為被上訴人所有，及被上訴人
      曾在系爭土地放置腳踏車、機車，則上訴人請求被上訴人
      給付此部分之相當於租金不當得利，為無理由，應予駁回
      。
  ㈢被上訴人所有之如附圖編號B 、C 所示冷氣架（下稱系爭冷
    氣架）無權占有系爭土地，上訴人請求被上訴人拆除系爭冷
    氣架，並給付此部分之相當租金不當得利，為有理由：
    ⒈被上訴人自承系爭冷氣架為其所有，為100 年夏季所裝設
      （見本院卷第32頁背面），且經原審履勘測量確實占用系
      爭土地0.91平方公尺，有勘驗筆錄與附圖在卷可稽（見原
      審卷第44-46 頁、第54-55 頁），則上訴人雖於64年間同
      意系爭房屋使用基地興建，然此同意範圍尚不及於被上訴
      人於100 年間所自行裝設之系爭冷氣架，是系爭冷氣架顯
      係無權占有系爭土地，堪以認定。又系爭冷氣架雖僅占有
      系爭土地面積0.91平方公尺，然已造成上訴人無法使用該
      部分之系爭土地，自難謂未實際妨害或侵奪上訴人對系爭
      土地所有權之圓滿行使；又系爭冷氣架與系爭房屋分離並
      無困難，亦不致影響系爭房屋結構，上訴人本於所有權之
      行使，請被上訴人移除系爭冷氣架，要非權利濫用，是上
      訴人依民法第767 條，請求被上訴人移除系爭冷氣架，自
      屬有據。
    ⒉按依不當得利之法則請求返還不當得利，以無法律上之原
      因而受利益，致他人受有損害為其要件，故其得請求返還
      之範圍，應以對方所受之利益為度。又無權占有他人土地
      ，可能獲得相當於租金之利益為社會通常之觀念（最高法
      院61年台上字第1695號判例要旨供參）。查被上訴人所有
      之系爭冷氣架無權占有系爭土地，業如前述，依社會一般
      觀念，乃受有相當於租金之利益，而被上訴人取得此項利
      益並無法律上之原因，並致上訴人受有相當於租金之損害
      ，被上訴人之受利益與上訴人之受損害間有因果關係，則
      上訴人依不當得利之規定，請求被上訴人給付系爭冷氣架
      無權占有系爭土地所受相當於租金之利益，於法有據。又
      被上訴人自承於100年夏季裝設系爭冷氣架，本院即以100
      年6 月1 日為被上訴人裝設系爭冷氣架之起點，故上訴人
      請求被上訴人給付自100 年6 月1 日起至返還占有土地之
      日，系爭冷氣架無權占有系爭土地相當於租金之不當得利
      額，自有理由。
    ⒊按城市地方房屋之租金，以不超過土地及其建築物申報總
      價額年息10% 為限，土地法第97條定有明文。而所謂土地
      價額，依土地法施行法第25條規定，係指法定地價。至所
      謂法定地價，依土地法第148 條規定，係指土地所有人依
      該法規定所申報之地價，而在平均地權條例施行區域，係
      指土地所有人於地政機關舉辦規定地價或重新規定地價時
      之公告期間內申報之地價，未於該期間內申報者，以公告
      地價之80% 為其申報地價，平均地權條例第16條亦有明文
      。又按基地租金之數額，除以基地申報地價為基礎外，尚
      須斟酌基地之位置，工商業繁榮之程度，承租人利用基地
      之經濟價值及所受利益等項，並與鄰地租金相比較，以為
      決定，並非必達申報總地價年息10% 最高額，最高法院68
      年臺上字第3071號亦著有判例要旨可資參照。上訴人主張
      系爭冷氣架占用系爭土地應以土地申報地價年息8%計算相
      當租金之不當得利云云，然本院審酌系爭土地位在臺北市
      和平西路附近巷道內，鄰近臺北市立建國高中、植物園，
      有Google地圖列印本在卷可佐（見本院卷第47頁），並綜
      合被上訴人使用現況及所在地點附近之商業繁榮程度、交
      通便利程度等一切情形，認應依系爭土地申報地價之年息
      5%計算相當於租金之不當得利為適當。又系爭土地於100-
      101 年間申報地價為37,600元，102-104 年間為41,440元
      ，105 年為84,960元，上訴人之應有部分為1/3 ，有土地
      登記第三類謄本、臺北市地價查詢多功能服務系統之土地
      公告地價及公告土地現值資料在卷可參（見原審卷第21頁
      ，本院第48頁），而被上訴人無權占有面積為0.91平方公
      尺，上訴人請求自100 年6 月1 日起至104 年12月31日止
      ，相當於租金之不當得利額，自有理由。準此，上訴人得
      請求此段時間之不當得利額為2,788 元（計算式：37,600
      元/ ㎡0.91㎡5 ％19 /12年1/3 ＋41,440元/ ㎡0.91㎡5 
      ％3 年1/3 ≒2,788.44元，元以下四拾五入，下同）；另
      上訴人得請求被上訴人給付自105 年1月1 日起至返還附
      圖所示編號B 、C 土地之日止，按月給付上訴人相當於租
      金之不當得利107 元（計算式：84,960元/ ㎡0.91㎡5 ％
      121/3 ＝107.38元）。上訴人逾此部分之請求則無理由，
      應予駁回。
    ⒋按給付無確定期限者，依民法第229 條第2 項之規定，債
      務人於債權人得請求給付時，經其催告而未為給付，自受
      催告時起，負遲延責任；其經債權人起訴而送達訴狀者，
      與催告有同一效力。而遲延之債務，以支付金錢為標的者
      ，債權人得請求依法定利率計算之遲延利息；應負利息之
      債務，其利率未經約定，亦無法律可據者，週年利率為5%
      ，亦為民法第233 條第1 項、第203 條所明定。本件上訴
      人對被上訴人請求相當租金之不當利益，核屬無確定期限
      之給付，既經上訴人起訴請求給付無權占有附圖所示編號
      B 、C 土地之相當租金不當得利，起訴狀於104 年9 月9
      日送達（見調解卷第32頁），故上訴人請求被上訴人給付
      不當得利之有理由部分，業經被上訴人起訴並送達訴狀而
      有催告之效力，被上訴人迄未給付，當應負遲延責任，是
      上訴人得請求自104 年9 月10日起至清償日止，按週年利
      率5%計算之法定遲延利息。
綜上所述，上訴人依民法第767 條第1 項，及不當得利之法律
  關係，請求㈠被上訴人將坐落系爭土地內，如附圖所示編號B、
  C ，面積0.91平方公尺之冷氣架拆除，並將土地騰空返還全體
  共有人。㈡被上訴人給付上訴人2,788 元，及自104 年9 月10
  日起至清償日止，按週年利率5%計算之利息。㈢被上訴人自105
   年1 月1 日起返還附圖所示編號B 、C 土地之日止，按月給
  付上訴人107 元，為有理由，應予准許。上開應准許之部分，
  原審為上訴人敗訴之判決，尚有未合，上訴人指摘原判決此部
  分不當，求為廢棄改判，為有理由，爰由本院改判如主文第二
  至四項所示。至於上訴人之請求不應准許部分，原審為上訴人
  敗訴之判決，並核無違誤，上訴意旨指摘原判決此部分不當，
  求予廢棄改判，為無理由，應駁回此部分之上訴。
本件事證已臻明確，兩造其餘攻防與立證，或與本案爭點無涉
  ，或與判決結果不生影響，尚無庸再一一加以論斷，附此敘明
  。
據上論結，本件上訴為一部有理由，一部無理由，依民事訴訟法
第450 條、第449 條第1 項、第79條，判決如主文。
中　　華　　民　　國　 106　　年　　5 　　月　　26　　日
                  民事第十八庭
                      審判長法  官  湯美玉
                            法  官  李慈惠
                            法  官  黃裕仁
正本係照原本作成。
不得上訴。
中　　華　　民　　國　 106　　年　　5 　　月　　26　　日
                            書記官  郭晋良